【裁判字號】    92,重訴,168
【裁判日期】    921106
【裁判案由】    所有權移轉登記
【裁判全文】
臺灣桃園地方法院民事判決  九十二年重訴字第一六八號
    原      告  甲○○
    訴訟代理人  楊芳婉律師
    複代 理 人  吳翠鳳
    被      告  乙○○
    訴訟代理人  徐揆智律師
                陳怡如律師
右當事人間請求所有權移轉登記事件，於民國九十二年十月二十三日辯論終結，本院
判決如左：
    主    文
原告之訴駁回。
訴訟費用由原告負擔。
    事    實
甲、原告方面：
一、聲明：求為判決被告應將坐落桃園縣龍潭鄉○○段第九二八地號土地移轉登記予
    原告。
二、陳述：
  (一)被告於民國八十二年間將其所有坐落桃園縣龍潭鄉○○段第九二八地號土地，地
    目旱，面積三三六一‧八五平方公尺（重測前為桃園縣龍潭鄉○○○段四方林小
    段第二之一六二地號，下稱系爭農地）之所有權狀及印章交付其女婿葉治平代為
    辦理以地易屋之事，而與建商張忠弘接洽願出售系爭農地與他人，價款則易換其
    興建中之房屋，因建商張忠弘無意取得該農地，其所欠缺者乃資金，故建商張忠
    弘乃代葉治平洽原告，由原告以新台幣（下同）一千四百五十萬元代價買受系爭
    農地，並以該價金做為被告購屋之款項，由原告實際繳付。詎料，原告繳付後，
    因未料及當時原告已年過七十，未能請領得自耕能力證明書，致系爭農地無法過
    戶，被告遂將系爭農地改設定最高限額抵押權六千萬元予原告，並俟嗣後可過戶
    時，再移轉土地予原告，此事實有確定之台灣台北地方法院八十八年度自字第三
    五五號刑事判決可證。
  (二)申言之，被告於八十二年間已透過其女婿葉治平代為辦理以地易屋之事，與建商
    張忠弘接洽，願將所有系爭農地出售他人，換得建商張忠弘興建中之房屋。建商
    張忠弘因而與原告接洽，由原告出資買受系爭農地，則系爭農地自應移轉登記予
    原告，至於價款之交付，則由原告實際給付一千四百五十萬元予建商張忠弘（已
    給付）作為被告購屋之代價。嗣被告當時依約欲將系爭農地移轉予原告時，因原
    告當時年過七十，無法取得自耕能力證明書，被告遂將系爭農地改設定最高限額
    抵押權六千萬元予原告。茲因八十九年一月二十六日已刪除土地法第三十條私有
    農地移轉承受者以有自耕能力者為限之規定，被告自應依約定將系爭農地移轉過
    戶予原告。
  (三)上開事實，業經台灣台北地院八十八年自字第三五五號刑事判決所認定，詳該刑
    事判決書所載：
  (1)該案之被告葉治平（即被告女婿）稱：「自訴人（即被告）所有之上開土地乃為
    農地，當時農地價值不高，其認為空著也沒用，所以建議自訴人可將之拿去與建
    商換房子，自訴人也同意並全權委託其去辦理：：：：，當時其見建商張忠弘於
    五股鄉所興建之三和龍門集合大樓已興建至五樓之結構體，心想不會有問題，便
    將該農地拿去與張忠弘換房子：：：：，並由張忠弘負責將農地出售，換得之現
    金則抵付房屋價款，嗣張忠弘與金主甲○○（即原告）談妥以二千五百萬買賣，
    錢則匯入張忠弘公司之帳戶內，但據其瞭解實際上尚須扣除建屋期間之利息，所
    以原告只付了一千多萬元，不過後來要辦轉登記時才發現原告已逾七十歲，依當
    時之規定不能申請自耕能力證明書，所以無法過戶，只好改辦抵押權設定，當時
    其想反正農地本來就是要出售，因此用什麼方式並不重要，只要能順利換得價值
    相當之房子即可：：：：，後來抵押款進帳後，張忠弘便依約將房地買賣合約書
    交付。」
  (2)該刑事判決為實質上之審查而認；「復細繹被告（葉治平）建議自訴人（即被告
    ）與建商以地換屋之目的，無非係念農地之市價遠較建地為低且轉售不易，倘能
    以之易換價值相當之房屋，則房屋顯具有更佳之變現性及增值力甚明：：：：，
    另審究對於建商而言，建設公司本身既為法人自無法取得農地，而公司負責人或
    足資信任者縱具有自耕農身份，然建設公司取得農地無非係盼他日能有變更地目
    為建地之機，惟此非一蹴可及之事，是易換農地當不如房屋營造期間能有資金挹
    注為益，因此建商『仲介』自訴人出售農地予原具有自耕農資格之甲○○，價金
    則匯入建設公司帳戶充作購屋之價款，確實亦不失為兩全其美之方式，從而被告
    所稱本係買賣僅因嗣後發現原告竟年逾七十無法過戶才改辦抵押權設定，當時其
    想反正農地本來就是要出售，因此用什麼方式並不重要之詞，衡與常情確無違悖
    之處，亦堪信為真」、「觀之被告以自訴人名義與張忠弘任負責人之台亨建設股
    份有限公司所簽訂之三和龍門集合大樓Ａ七棟一樓房地預定買賣契約書所示，房
    地總價為一千五百九十萬元，與原告實際交付之數額（一千四百五十萬元）相近
    ，而該契約書之附件(一)付款明細表並已載明總價款均已付訖，有土地登記申請書
    、土地抵押權設定契約書、房屋土地預定買賣契約書等資料在卷可證，足見上開
    抵押權設定中，原告所交付之款項均已充作易換房屋之價款無訛」、「綜上各情
    ，足任自訴人確委託被告代為處理以地換屋之事，乃將土地權狀、印章交付，復
    明知該農地將辦理抵押權設定以籌換屋之資，故親自申領印鑑證明交與被告辦理
    設定手續」。
  (3)由前開刑事判決全文，已足證本件乃被告授權其女婿葉治平辦理以出售系爭農地
    換取房屋之事，而由被告透過張忠弘與原告成立買賣農地契約，即被告出售系爭
    農地，取得之對價則另由原告協商由張忠弘以房屋支付，被告自應移轉系爭農地
    所有權予原告，至於其後被告與建商張忠弘間換屋之協議是否完成，建商張忠弘
    之債權人嗣後對該屋主張權利，或房屋給付不足，均乃建商張忠弘對被告之契約
    債務是否履行或是否應負擔保責任之問題，與本件兩造間已成立之農地買賣契約
    無涉。更何況，建商張忠弘已將房屋契約書交付與被告，其上載明「總價款均已
    付訖」，嗣後被告亦取得台北縣三重市○○街一０四之二號四樓之房屋及基地，
    被告稱未取得房屋並非事實。因而，兩造間系爭買賣契約既已成立，被告自有移
    轉系爭農地與原告之義務。為此，原告爰引買賣關係請求之。退言之，若認此買
    賣契約存在於被告與張忠弘間，則原告亦為該契約之利益第三人（因當時被告本
    即要將系爭農地過戶予原告），依民法第二百六十九條第一項規定，原告自得請
    求被告將系爭農地移轉登記予原告。
  (四)又本件買賣契約成立之時點，應係在被告請領印鑑證明之日即八十二年七月八日
    前一週內。另原告在無法辦理過戶時，有與被告另行約定權宜以抵押權設定方式
    處理，嗣可過戶時再予辦理過戶，蓋抵押權僅為擔保物權，背後一定有一擔保之
    原因關係存在，而此擔保之原因關係正是被告移轉農地之義務，亦因此當時被告
    並未出具其他金錢之債權憑證，亦可證被告在可過戶時其有移轉過戶之義務。
三、證據：提出支票存根影本二紙、抵押權設定契約書影本、台灣台北地方法院八十
    八年度自字第三五五號刑事判決影本、土地登記謄本、內政部內字第八八九三
    四五五號函暨其附件影本、房屋預訂買賣合約書影本、建築改良物所有權狀及建
    物登記謄本影本各一份為證，並聲請訊問證人葉治平及調閱台灣台北地方法院八
    十八年度自字第三五五號刑事判決全卷。
乙、被告方面：
一、聲明：求為判決原告之訴駁回。
二、陳述：
  (一)被告並未出賣土地與原告，如有出賣，應由原告提出買賣契約為憑，豈可憑空主
    張向被告買受系爭農地，原告提出之支票存根並非被告之簽字，支票款亦未入被
    告帳戶，該支票款給付何人與被告無關。原告本於買賣關係，提起本件訴訟，顯
    屬無稽。
  (二)又本件如原告所言「以地易屋」屬實，則應由房屋所有權人出面出名向被告起訴
    ，要求過戶土地才對，豈會是由原告提起本件訴訟，故原告顯屬無權請求「以地
    易屋」之主張。另張忠弘之人，被告並不認識，如何有權代洽原告，由原告代付
    一千四百五十萬元？所謂「代洽」一節，對被告亦不生效力。
  (三)再原告自認當時年過七十歲，不能領得自耕能力證明書，無法過戶農地，則其自
    始無法購買系爭農地，則縱有買賣契約，亦屬自始無效之契約，為絕對無效，不
    因時間之經過，而變成有效契約。從而，原告本於買賣契約買受人之地位請求過
    戶系爭農地，依法不合。
丙、本院依原告聲請調閱台灣台北地方法院八十八年度自字第三五五號偽造文書等案
    件全卷。
    理    由
一、原告起訴主張被告於八十二年間將其所有系爭農地之所有權狀及印章交付其女婿
    葉治平代為辦理以地易屋之事，而由葉治平與建商張忠弘接洽願出售系爭農地與
    他人，價款則易換其興建中之房屋，嗣因建商張忠弘無意取得該農地，其所欠缺
    者乃資金，乃由建商張忠弘代葉治平洽原告，由原告以一千四百五十萬元代價買
    受系爭農地，並以該價金做為被告向建商張忠弘購屋之款項，而由原告實際繳付
    完畢。詎原告依約繳付後，於辦理系爭農地之過戶手續時，因原告已年過七十歲
    ，依當時法令規定，無法請領自耕能力證明書，致系爭農地無法過戶，原告遂與
    被告約定以權宜設定抵押權之方式處理，並俟可過戶時，再予移轉過戶。茲因土
    地法第三十條規定之限制已於八十九年一月二十六日刪除，原告自得依兩造間所
    定買賣契約，請求被告履行移轉過戶之義務等語。被告則以兩造間並無原告所謂
    買賣情事，且原告既已自承因年過七十歲無法取得自耕能力證明書，則其自始無
    法購買系爭農地，縱有買賣契約，亦屬自始無效之契約，為絕對無效，不因時間
    之經過而變成有效之契約，故原告本於買受人地位，請求過戶系爭農地，依法不
    合等語置辯。是本件所應審酌者，在於兩造間就系爭農地究有無訂立買賣契約？
    及該買賣契約有效與否？以下分述之。
二、兩造間就系爭農地確有訂立買賣契約。
    原告主張被告於八十二年間將其所有系爭農地之所有權狀及印章交付其女婿葉治
    平代為辦理以地易屋之事，而由葉治平代為與建商張忠弘接洽願出售系爭農地與
    他人，價款則易換其興建中之房屋，嗣因建商張忠弘無意取得該農地，其所欠缺
    者乃資金，乃由建商張忠弘代葉治平洽原告，由原告以一千四百五十萬元代價買
    受系爭農地，並以該價金做為被告向建商張忠弘購屋之款項，而由原告實際繳付
    完畢。惟原告依約繳付後，於辦理系爭農地之過戶手續時，因原告已年過七十歲
    ，依當時法令規定，無法請領自耕能力證明書，致系爭農地無法過戶，雙方遂以
    權宜設定抵押權之方式處理等情，業經原告提出支票存根影本二紙、抵押權設定
    契約書影本、台灣台北地方法院八十八年度自字第三五五號刑事判決影本、土地
    登記謄本、內政部內字第八八九三四五五號函暨其附件影本為證，被告雖否認
    有授權其女婿葉治平代為處理以地易屋一事，辯稱與原告間並無買賣事實云云，
    惟查：
  (一)被告因同意將其所有系爭農地交予其女婿葉治平代為易換房屋，而將權狀、印章
    及印鑑證明書交付予其女婿葉治平之情，業經其女婿葉治平於台灣台北地方法院
    八十八年度自字第三五五號案件偵審中供述綦詳，核與被告之夫胡竹青於上開刑
    事案件偵查中所證述：伊有聽被告說過要委託葉治平將土地拿去換房子等語及被
    告之女胡蓉於上開刑事案件偵、審中所證述：伊有聽到被告拜託葉治平處理以土
    地換房子之事，並親自拿權狀到伊家中給葉治平，要用來辦理換屋所需要之手續
    ，至於要用土地來換幾間房屋伊則不清楚，不過後來葉治平確有將換得之房屋契
    約書交給被告，但詳細時間、地點已記不得等語，大致相符，參以被告於上開刑
    事案件偵審中亦改稱：因與葉治平聊天時提到有人要出二千萬元買那塊農地，但
    渠至少要三千萬元才願意，所以葉治平就說有人願意用價值三千萬元之房子來與
    伊換地，樓下一間一千五百萬元，樓上二間共一千五百萬元，渠才把權狀之影本
    交給被告，半個月後被告又說建商要看正本證實一下，所以其又把正本拿給被告
    等語，可見被告確有為委託葉治平代為辦理以地易屋之事，而將權狀及印章交付
    葉治平無訛。
  (二)又系爭農地嗣因原告年過七十，無法辦理過戶，而改以設定抵押方式處理一節，
    亦經葉治平於上開刑事案件偵審中供述明確，並有抵押權設定契約書影本、土地
    登記謄本在卷可按，而被告於前開刑事案件中亦已承認該辦理抵押權設定所需之
    印鑑證明係其親自所請領者，則由該印鑑證明之請領、核發日期與前揭抵押權設
    定契約書之簽訂、申請登記日期均於同一日（八十二年七月八日所為）以觀，堪
    認被告非但知悉系爭農地設定抵押一事，且同意其女婿葉治平代為處理。
  (三)被告女婿葉治平於前開刑事案件中已供稱確實有以被告名義與建商張忠弘任負責
    人之台亨建設股份有限公司簽訂房屋預訂買賣合約書，並有該合約書一份在卷可
    按，參以該買賣契約書所載之房地總價為一千五百九十萬元，與原告所稱代為繳
    付之金額一千四百五十萬元數額接近，且該買賣契約書付款明細表已載明總價款
    均已付訖，而被告亦確實因此已取得坐落台北縣三重市○○街一０四之二號四樓
    房屋一間（下稱系爭房屋）之所有權，有該建築改良物所有權狀及建物登記謄本
    在卷可按，足見確有「以地易屋」一事。
  (四)綜上，被告既確實有委託其女婿葉治平代為處理以地易屋一事，且因無法辦理過
    戶原因，而將系爭農地設定抵押權與原告，並已取得系爭房屋所有權，足見被告
    與原告間確有經由葉治平代被告與原告約定，由原告出資購買系爭農地，並將所
    應繳付之價金交由建商張忠弘，作為被告向建商張忠弘購買其所負責興建之房屋
    價金一事，被告辯稱無買賣之事實云云，並不足採。又因買賣契約乃不要式契約
    ，於兩造就買賣標的、價金數額、給付方式等重要事項意思表示一致時，其契約
    即已成立，則被告另辯稱應由原告提出買賣契約以資證明云云，亦無足取。兩造
    間就系爭農地應有買賣之約定，足堪認定。
三、兩造間所訂立之買賣契約應屬無效。
  (一)按以不能之給付為契約之標的者，其契約為無效。但其不能之情形可以除去，而
    當事人訂約時並預期於不能之情形除去後為給付者，其契約仍為有效，民法第二
    百四十六條第一項定有明文。又私有農地所有權之移轉，其承受人以能自耕者為
    限，違反前項規定者，其所有權之移轉無效，八十九年一月二十六日修正前土地
    法第三十條第一、二項亦定有明文。故約定出賣私有農地與無自耕能力人之買賣
    契約，除有民法第二百四十六條第一項但書及第二項之情形外，依同條第一項前
    段之規定，其契約應屬無效。如此項契約當事人訂約時並無預期買賣之農地變為
    非農地後再為移轉之情形，縱令契約成立後該農地已變為非農地，亦不能使無效
    之契約成為有效，最高法院六十六年度台上字第二六五五號亦有判例可資參照。
    而此一無效，乃自始無效，亦不因事後契約當事人另有約定而成為有效。查兩造
    於訂立本件系爭農地買賣契約時，因當時原告具有自耕農身分，而無就有關系爭
    農地所有權之移轉，另為特別約定，並已直接由原告逕行辦理移轉登記事宜，惟
    於事後請領自耕能力證明書時，因原告已超過七十歲始發現無法請領等情，業經
    原告自認在卷（見九十二年八月二十八日筆錄）。而修正前土地法第三十條規定
    ，私有農地之移轉，其承受人以能自耕者為限，係指承受人本人就其承受之農地
    能自任耕作而言。換言之，並非謂能下田耕作者或身分證職業欄上記載為自耕農
    者，即有自耕能力，尚須就土地具備耕作之體力、知識及耕作之時間，並參酌該
    農地距其住所遠近等條件綜合判斷，不能僅以身分證職業欄上記載為自耕農，即
    認有自耕能力，此觀內政部所頒自耕能力證明書之申請及核發注意事項自七十九
    年六月二十二日起，亦已修正限制申請人之年齡不得逾七十歲一點可明（見刑事
    卷第一八八頁所附資料），再參諸常情，一自然人於年過七十後，其生理機能退
    化及體力減退情形均較以前明顯，認其不再具備耕作之體力亦屬合理，則原告既
    係於十一年三月十五日出生，於兩造訂立本件買賣契約即八十二年七月八日前一
    週內時，已年滿七十一歲，參照上開說明，雖當時原告身分證職業欄上所載係自
    耕農無誤，有身分證影本附卷可按，惟仍應認原告就系爭農地並無自耕能力甚明
    ，且由原告當時戶籍所在為台中縣豐原市（參見抵押權設定契約書所載地址及原
    告身分證影本）觀之，益見原告之住所就系爭農地距離甚遠，亦無自任耕作之可
    能。執此，原告就系爭農地並無自耕能力，足堪認定。
  (二)至原告雖又主張於無法辦理過戶時，有與被告另行約定，先辦理設定抵押，待將
    來可過戶時，再行辦理過戶云云，並舉被告女婿葉治平及其女兒胡蓉於上開刑事
    案件中所為之供述為證。然查，細繹上開刑事卷證資料，被告女婿葉治平及其女
    兒胡蓉於該刑事案件中雖均曾供述係因無法辦理過戶，故改以設定抵押權方式處
    理，且經被告同意等語，惟皆未敘及設定抵押權之目的，更未具體表示兩造間有
    另行約定「待將來可以過戶時，再行辦理過戶」等語，是原告以該二人於刑事案
    件中所述，為兩造間有另行約定待將來可以過戶時，再行辦理過戶之證明，顯不
    足採。且縱令原告所述屬實，兩造確有另行約定待將來可過戶時，再行辦理過戶
    之情形，然依原告所述，亦可認該協議顯係於兩造約定本件農地買賣契約後另行
    再為約定者，而非於約定買賣契約當時，雙方已有預期於待系爭農地可以過戶時
    ，再為移轉登記之合意而同時約定，使該約定同為買賣契約之一部分，是兩造於
    訂立本件農地買賣契約時，既未同時約定待不能情形除去後再為移轉等語，而係
    於契約訂立後，始另行約定，依前揭法文及判例意旨所示，亦無法使原農地買賣
    由無效之契約變為有效。此外，原告復未舉出其他確切證據以資證明兩造於訂立
    本件農地買賣契約時，已有約定待將來可過戶時，再辦理過戶之預期於不能之情
    形除去後為給付之情形，則被告辯稱本件農地買賣契約依法亦應屬無效等語，即
    應認有理由。
四、綜上所述，原告於訂立本件買賣時並無自耕能力，且原告亦無法證明兩造於訂立
    本件農地買賣時，有特別約定待將來可以過戶時，再行辦理移轉過戶之預期於不
    能情形除去後為給付之合意，依修正前土地法第三十條、民法第二百四十六條第
    一項前段規定，該買賣契約應屬無效。又縱令原告前開所謂合意屬實，然該合意
    既係於兩造訂立本件買賣契約後始另行約定者，當亦無法使該無效之買賣契約因
    事後當事人之另行約定而成為有效。從而，原告依據兩造間前開買賣之法律關係
    ，請求被告移轉系爭農地所有權予原告，即無理由，不應准許。
五、原告雖聲請訊問證人葉治平，無非要證明兩造間於無法辦理過戶時有另行約定一
    事，然依前開說明，縱使確有另行約定一事，亦無法使原無效之契約變為有效，
    顯於本件之結果無影響，無調查之必要。又本件事證已臻明確，兩造其餘主張及
    所提證據，經核與本院上開論斷無涉或無違，爰不一一贅述，併此敘明。
六、結論：本件原告之訴為無理由，依民事訴訟法第七十八條，判決如主文。
中      華      民      國    九十二    年     十一     月      六      日
                                臺灣桃園地方法院民事第一庭
~B法      官  黃若美
右為正本，係照原本作成。
如對本判決上訴，須於判決送達後廿日內向本院提出上訴狀
中      華      民      國    九十二    年     十一     月      六      日
~B法院書記官  劉德壽


司法院資訊處製作；財團法人民間司法改革基金會備份。
